臺灣高等法院民事判決　　　　　　　　　　　　　　　九十一年度重家上字第八號
　　上訴人即附　乙○○
　　帶被上訴人
　　訴訟代理人　劉立鳳律師
　　複　代理人　劉樹志律師
　　上訴人即附　甲○○
　　帶被上訴人
　　訴訟代理人　黃啟逢律師
　　被上訴人即　丙○○○
　　附帶上訴人　　　　　　　.
　　訴訟代理人　黃世芳律師
　　複　代理人　呂文貴律師
當事人間扣減遺贈財產事件，乙○○、甲○○對於中華民國九十一年十一月六日臺灣
臺北地方法院八十八年度家重訴字第七號第一審判決提起上訴，丙○○○提起附帶上
訴，本院於九十三年一月六日言詞辯論終結，判決如下：
    主      文
乙○○、甲○○上訴駁回。
原判決關於駁回丙○○○後開第二項之訴部分，及命其負擔訴訟費用之裁判廢棄。
乙○○、甲○○應各再給付丙○○○新台幣貳佰柒拾伍萬元及自民國八十八年四月二
十七日起至清償日止，按年利率百分之五計算之利息。
丙○○○其餘附帶上訴駁回。
第一審訴訟費用（除確定部分外）關於命丙○○○負擔部分，及第二審訴訟費用關於
丙○○○附帶上訴部分，由乙○○、甲○○負擔十分之四，餘由丙○○○負擔。第二
審訴訟費用關於乙○○、甲○○上訴部分，由乙○○、甲○○負擔。
本判決第三項所命給付，於丙○○○分別以新台幣玖拾壹萬陸仟元為乙○○、甲○○
供擔保後，得假執行，但乙○○、甲○○如分別以新台幣貳佰柒拾伍萬元為丙○○○
預供擔保，得免為假執行。
丙○○○其餘假執行之聲請駁回。
    事      實
甲、上訴人即附帶被上訴人乙○○方面：
一、聲明：
  (一)上訴聲明：
    1.原判決關於命乙○○應給付丙○○○超過新台幣（下同）七十三萬四千八百一
      十六元本息部分及假執行之宣告均廢棄。
    2.右廢棄部分，駁回丙○○○在第一審備位之訴及其假執行之聲請。
  (二)附帶上訴答辯聲明：
    1.駁回丙○○○之附帶上訴。
    2.如受不利之判決，願供擔保，請准宣告免為假執行。
二、陳述：除與原判決記載相同者外，補稱略以：
  (一)大華資產管理顧問股份有限公司（下稱大華公司）之估價報告（下稱大華估價報
    告）較財團法人中華民國企業技術鑑定委員會（下稱中華企業技術鑑定會）所製
    作之不動產鑑定研究補充報告書（下稱中華鑑定補充報告）為詳實，自應以大華
    估價報告為可採。本件被繼承人游黃英之全部應繼財產，其中不動產部分，依大
    華公司鑑定，於游黃英民國（下同）八十六年四月二十三日死亡時之價值共計為
    一億六千四百九十六萬三千八百五十元；另其餘各項投資及銀行存款部分，依台
    北市國稅局核定價額共計三百七十九萬四千零六元，計游黃英之遺產為一億六千
    八百七十五萬七千八百五十六元，扣除游黃英於繼承時所留債務三千二百萬元，
    丙○○○之特留分應為一千三百六十七萬五千七百八十六元，且其已取得及可取
    得遺贈之遺產價額為一千二百二十萬六千一百五十五元。故丙○○○之特留分僅
    短少一百四十六萬九千六百三十一元。故乙○○、甲○○各應按比例平均扣減之
    金額應為七十三萬四千八百一十六元。
  (二)甲○○申報游黃英向台新銀行借款五百萬元之債務，應自遺產總額中扣除乙節，
    係因甲○○為求儘速取得遺產稅免稅證明書，乃同意委託之代書代其向台北市國
    稅局表示同意撤回該應扣除債務之主張，惟並無承認該筆債務不存在之意。又游
    黃英之遺產中各項投資及銀行存款，未於遺囑中指定由乙○○及甲○○繼承，是
    丙○○○以其未取得各項投資及銀行存款為由，即主張乙○○及甲○○應交付該
    價額之五分之一即七十五萬八千八百元，為無理由。
  (三)至於被繼承人游黃英於系爭遺囑中，囑由乙○○及甲○○籌措五百萬元給付游黃
    貴美部分，應屬丙○○○是否請求交付遺贈財產或是否請求履行遺贈所附義務之
    問題，與其於原審之訴有間，是其就此提起附帶上訴，並非合法。
三、證據：除援用第一審所提證據外，並聲請就如附表所示不動產價額為鑑定。
乙、上訴人即附帶被上訴人甲○○方面：
一、聲明：
  (一)上訴聲明：
    1.原判決關於命甲○○給付丙○○○超過三十六萬一千八百九十四元本息部分及
      假執行之宣告均廢棄。
    2.右廢棄部分，駁回丙○○○在第一審之訴及其假執行之聲請。
  (二)附帶上訴答辯聲明：
    1.駁回丙○○○之附帶上訴。
    2.如受不利判決，願供現金或等值之有價證券為擔保，請准宣告免為假執行。
二、陳述：除與原判決記載相同者外，補稱略以：
  (一)由系爭遺囑第一條及第三條可知，游黃英所指「全部遺產」係指系爭三筆不動產
    。又依游黃英各項遺產取得登記時間觀之，可知游黃英預立系爭遺囑時，所能處
    分者僅系爭三筆不動產及台北市○○區○○段三一八、二二０號之公共設施用地
    ，其他遺產均係完成系爭遺囑後始登記取得者，足認游黃英書立遺囑時之真意僅
    遺贈系爭三筆不動產給上訴人而不及於其他遺產，該各項投資及銀行存款應由被
    繼承人游黃英之全部繼承人公同共有。
  (二)又甲○○固應扣減七十三萬四千八百一十六元予丙○○○，但因游黃英皆由甲○
    ○所扶養，且其喪葬費二百餘萬元由乙○○、甲○○負擔，是甲○○於丙○○○
    主張扣減之部份，對其主張抵銷，甲○○無給付丙○○○任何金錢之義務。
三、證據：除援用第一審所提證據外，並聲請就如附表所示不動產價額為鑑定。
丙、被上訴人即附帶上訴人丙○○○方面：
一、聲明：
  (一)答辯聲明：駁回乙○○、甲○○之上訴。
  (二)附帶上訴聲明：
    1.原判決關於駁回丙○○○備位聲明部分，於一千二百六十八萬四千一百五十四
      元範圍廢棄。
    2.乙○○、甲○○應各再給付游黃貴美六百三十四萬二千零七十七元及自八十八
      年四月二十七日起至清償日止，按年利率百分之五計算之利息。
    3.願供擔保請准宣告假執行。
二、陳述：除與原判決記載相同者外，補稱略以：
  (一)大華估價報告過程粗糙，結果嚴重偏離市值，仍應以中華鑑定報告較具參考價值
    。至台新銀行之五百萬元借款不應列入遺產債務，是游黃英遺產總額至少應為如
    原判決所認定之二億二千五百七十二萬八千零九十五元，加計上開五百萬元，共
    二億三千零七十二萬八千零九十五元，依此計算丙○○○之特留分額應為二千三
    百零七萬二千八百一十元。丙○○○於原判決勝訴部分之金額為一千零三十八萬
    八千六百五十六元，其不足之差額部分即為丙○○○附帶上訴請求之金額，是游
    財寶及甲○○應各再給付六百三十四萬二千零七十七元。
  (二)由系爭遺囑第三條之記載及遺囑代筆人陳啟昌律師之陳述可知，遺囑內容所為之
    遺贈為「全部遺贈」，非部分遺贈。縱認游黃英之遺贈僅意在處分系爭三筆不動
    產之部分，然依系爭遺囑第三條所示，該五百萬元之性質，無論係遺贈抑乙○○
    、甲○○受部分遺贈所負有應履行之義務，丙○○○就該五百萬元均有請求權。
  (三)另依原審所認定部分遺贈以外之遺產，除不動產中有部分已由訴外人即他繼承人
    游惠美自行為全體繼承人登記為公同共有者外，尚有丙○○○未取得者，以丙○
    ○○應繼分五分之一計算，金額為七十五萬八千八百元。再如游黃英之遺贈為部
    分遺贈，依法游財寶、甲○○應得之特留分為二千三百零七萬二千八百零九元，
    扣除游惠美所單獨辦理之公同共有繼承登記部分七百一十八萬四千一百五十四元
    後，加計依系爭遺囑所示，游財寶、甲○○應另行給付之五百萬元，計游財寶、
    甲○○各應給付之金額為一千零四十四萬四千三百二十八元。
三、證據：除援用第一審所提證據外，補提：國稅局報告書節本及說明書影本、另案
    證人陳啟昌律師筆錄影本等為證，並聲請訊問鑑定證人鄧勝燦。
    理      由
一、按訴之變更或追加，非經他造同意，不得為之，但請求之基礎事實相同，或擴張
    或減縮應受判決事項之聲明者，不在此限，民事訴訟法第四百四十六條第一項、
    第二百五十五條第一項第二、三款分別訂有明文。又所謂請求之基礎事實同一，
    係指變更或追加之訴與原訴之原因事實，有其社會事實上之共通性及關聯性，而
    就原請求所主張之事實及證據資料，於變更或追加之訴得加以利用，且無害於他
    造當事人程序權之保障，俾符訴訟經濟者稱之（最高法院九十一年度台抗字六四
    八號判決要旨參照）。查丙○○○於原審起訴時，係備位主張游黃英係以系爭遺
    囑將其全部遺產遺贈予乙○○、甲○○二人，依民法第一千二百二十五條規定，
    請求乙○○、甲○○各應給付伊受侵害之特留分一千五百五十七萬五千五百七十
    四元及法定遲延利息，並表示請求金額不含游黃英預立之系爭遺囑第三條所示五
    百萬元部分（見原審卷(二)第二一三頁）。經原審認游黃英僅遺贈如附表一編號一
    至三所示不動產（下稱系爭三筆不動產）予乙○○、甲○○，致侵害丙○○○特
    留分，乙○○、甲○○各應給付丙○○○五百一十九萬四千三百二十八元本息，
    而駁回丙○○○先位之訴及其餘備位請求。丙○○○就其備位敗訴部分，提起附
    帶上訴，以單一之聲明，主張乙○○、甲○○應再給付伊受侵害之特留分六百三
    十四萬二千零七十七元本息，並主張依系爭遺囑第三條，乙○○、甲○○亦應給
    付伊五百萬元，惟迄未給付，故依系爭遺囑第三條或民法第一千二百零五條，向
    乙○○、甲○○請求之。是丙○○○上開就系爭遺囑第三條所書五百萬元部分之
    主張，核屬訴訟標的之追加，惟其據以請求之基礎事實均為伊為游黃英之繼承人
    ，游黃英所立系爭遺囑侵害其特留分等事實，揆諸前揭說明，應認其基礎事實相
    同，自毋庸得乙○○、甲○○之同意，即得為之，且其係以單一之聲明，主張數
    項非不相容之訴訟標的，復未就各該訴訟標的定先後請求裁判之順序，核屬重疊
    之訴之合併，本院即僅就丙○○○上開備位請求部分為審究。又乙○○上訴聲明
    ，原請求原判決關於命其給付超過三十六萬一千八百九十四元本息部分廢棄，嗣
    減縮上訴聲明，請求就原判決關於命其給付超過七十三萬四千八百一十六元本息
    部分廢棄，核屬上訴聲明之減縮，依上開說明，於法亦無不合，先此敘明。
二、本件丙○○○起訴主張：兩造均為被繼承人游黃英之子女，游黃英於八十六年四
    月二十三日死亡，因游黃英之配偶游炳煌已先其死亡，依法游黃英遺產應由其五
    名子女，即兩造與訴外人游惠美、游淑美等五人平均繼承，應繼分各五分之一。
    而游黃英生前於八十一年七月二十八日曾預立遺囑（下稱系爭遺囑），將如附表
    一所示全部遺產囑由乙○○、甲○○繼承，所為遺贈已超過游黃英得自由處分部
    分，業已侵害丙○○○之特留分，爰依民法第一千二百二十五條行使扣減權，備
    位請求乙○○、甲○○應各給付伊一千五百五十七萬五千五百七十四元及法定遲
    延利息等語（按丙○○○於原審起訴時，係先位主張乙○○、甲○○應將系爭三
    筆不動產各移轉所有權應有部分二十分之一與伊；備位主張乙○○、甲○○各應
    給付伊一千五百五十七萬五千五百七十四元及法定遲延利息。經原審判決乙○○
    、甲○○各應給付丙○○○五百一十九萬四千三百二十八元本息，駁回丙○○○
    先位之訴及其餘備位請求。甲○○就原判決命其給付超過三十六萬一千八百九十
    四元本息部分聲明不服，提起上訴，乙○○則就原判決命其給付超過七十三萬四
    千八百一十六元本息部分聲明不服。又丙○○○僅就其備位敗訴部分，於一千二
    百六十八萬四千一百五十四元部分聲明不服，提起附帶上訴，就先位之訴部分則
    表示不上訴，是本件先位之訴及丙○○○就其備位之訴超過一千二百六十八萬四
    千一百五十四元本息部分，甲○○就其應給付三十六萬一千八百九十四元、乙○
    ○就其敗訴部分於七十三萬四千八百一十六元本息部分，均告確定。
三、乙○○、甲○○則以：游黃英死亡後，伊二人即依系爭遺囑，於八十七年五月二
    十日就系爭三筆不動產辦理繼承登記。至於游黃英其餘遺產，系爭遺囑中並無特
    別指定，自應由全體繼承人共同繼承，其中土地部分除桃園縣八德市○○段五五
    地號土地，迄未辦理繼承登記外，其餘土地均已辦妥繼承登記。而如附表一所示
    不動產之價值，應以財政部台北市國稅局（下稱國稅局）核定之遺產價額，較符
    合公信（嗣改稱應依大華估價報告為憑）。又游黃英於死亡時尚留有向士林區農
    會借款二千七百萬元、向台新銀行借款五百萬元之債務，已由伊二人於繼承後之
    八十七年十二月十四日及八十八年二月九日清償完畢，丙○○○復依系爭遺囑第
    三條，可自伊二人處取得取得五百萬元，加以伊二人尚獨力負擔游黃英之喪葬費
    用約二百萬元，是丙○○○之特留分並未短少等語，資為抗辯。
四、查丙○○○主張：被繼承人游黃英於八十六年四月二十三日死亡，遺有如附表一
    所示遺產，繼承人為兩造及游惠美、游淑美五人，游黃英生前曾預立系爭遺囑，
    乙○○、甲○○業依系爭遺囑辦妥系爭三筆不動產之繼承登記，由乙○○、甲○
    ○取得分別共有等事實，業據丙○○○提出繼承系統表、
    土地及建物登記謄本、國稅局免稅證明書等為證（見原審卷(一)第十一至二三、二
    六至三二、六四至一０七頁），復為乙○○、甲○○所不爭執，堪信丙○○○此
    部分主張為真正。
五、丙○○○復主張：游黃英所為系爭遺囑，將如附表一所示全部遺產囑由乙○○、
    甲○○繼承，所為遺贈業已逾游黃英得自由處分範圍，乙○○、甲○○自各應返
    還伊受侵害之特留分等語，則為乙○○、甲○○所否認，並以前詞置辯。是本院
    所應審究者，核為：游黃英是否將其全部財產遺予乙○○、甲○○？游黃英向士
    林區農會貸款二千七百萬元、台新銀行貸款五百萬元，應否歸扣？丙○○○應得
    特留分有無不足？
六、游黃英遺產是否全部遺予乙○○、甲○○部分：
  (一)按解釋當事人所立書據之真意，以當時之事實及其他一切證據資料為其判斷之標
    準，不能拘泥字面或截取書據中一二語，任意推解致失真意（參照最高法院十九
    年上字第二八號判例）。查系爭遺囑第一、二條係記載：「一、本人所有財產計
    有(1)台北市○○街413巷11號地面層房屋乙戶連同基地立農段五小段七地號面積
    為一七五五平方公尺，持分一萬分之二三三。(2)北投區○○段○○段二二七地號
    田地面積七○五五平方公尺（即如附表編號一至三所示不動產）。二、第一條所
    列之不動產全部歸材寶、子龍二人共有。」（見原審卷(一)第十六、十七頁），則
    自其內容僅列有系爭三筆不動產，並未言及游黃英其他財產，已難遽謂游黃英真
    意係將其全部遺產均交由乙○○、甲○○二人取得，是依首揭說明，於解釋游黃
    英系爭遺囑之真意，本院自應以當時之事實及其他一切證據資料為其判斷之標準
    ，不能拘泥字面或截取書據中一二語，任意推解致失真意。
  (二)自系爭遺囑第三條內容所載：「三、由材寶、子龍籌出現金分給惠美、貴美、淑
    美每人新台幣伍佰萬元（即全部遺產給付女兒每人五百萬元），在共同辦理遺產
    繼承登記後，惠美、貴美、淑美將其部分過戶給材寶、子龍共有時付清。」（見
    原審卷(一)第十七頁）乙節觀之，游黃英雖稱全部遺產給付女兒每人五百萬元，惟
    系爭遺囑內容除明示就系爭三筆不動產由乙○○、甲○○共有外，並無全部遺產
    給付乙○○、甲○○之文字或就其他財產處分方式為記載，足認游黃英於書立系
    爭遺囑時，其所指「全部遺產」之真意，係指系爭三筆不動產，因此依系爭遺囑
    文義，應認游黃英僅處分系爭三筆不動產，而非將全部遺產遺贈給乙○○、甲○
    ○，丙○○○主張系爭遺囑第三條文義暨載明係「全部遺產」，自不得反捨文字
    之意為曲解，而謂游黃英係將全部遺產遺予乙○○、甲○○云云，即不足採，堪
    認乙○○、甲○○辯稱游黃英僅遺贈系爭三筆不動產予伊二人等語屬實。
  (三)又游黃英遺有如附表一所示遺產，為兩造所不爭執，並有游黃英遺產稅課稅資料
    暨調查報告（下稱遺產稅調查報告）及所附土地分區使用證明書附卷外可參。其
    中游黃英各筆遺產取得時間各如附表所示，亦有上開遺產稅調查報告及土地及建
    物登記謄本附卷外，及大華估價報告所附土地及建物登記謄本可憑。而游黃英生
    前如附表一編號三七至四七所示之投資，亦多於八十一年游黃英預立系爭遺囑後
    所為乙節，亦經國稅局向如附表一編號三七至四七所示投資公司函查，經各該公
    司填報游黃英投資情形之書面附於游黃英上開遺產稅調查報告內可稽。是依游黃
    英之各項遺產登記時間觀之，可知游黃英於八十一年七月二十八日書立系爭遺囑
    時，其名下就不動產部分，僅有如附表一編號一至五所示建物及土地，因此游黃
    英斯時所能處分者僅上開不動產，至於其他不動產均係八十一年七月二十八日預
    立遺囑後始辦理繼承登記，益見游黃英於書立系爭遺囑時，非以將全部遺產遺予
    乙○○、甲○○二人之意為之。
  (四)另如附表一編號四、五所示土地，均係公共設施用地，有上開遺產稅調查報告內
    所附之土地使用分區證明書可佐。而所謂公共設施用地係指都市計畫地區範圍內
    ，應視實際情況，分別設置道路、公園、綠地、廣場、兒童遊樂場、停車場所、
    學校、社教機關、體育場所、市場等公共設施之土地（參見都市計畫法第四十二
    條），公共設施用地雖為私有但其利用大受限制流通性亦大受影響，可徵游黃英
    立遺囑時，其所處分者僅及於系爭三筆不動產，而不及於如附表一編號四、五所
    示之公共設施用地。
  (五)游黃貴美雖主張如附表一所示編號六至三六所示土地雖係於八十一年間系爭遺囑
    書立後始由游黃英繼承登記取得，惟其所繼承者乃其配偶即兩造之父游炳煌七十
    三年間去世後所遺之財產，或輾轉繼承自游炳煌之父游友朋之遺產，雖於八十五
    年間始辦妥繼承登記，惟斯時游黃英於七十三年間即取得所有權，系爭遺囑所指
    「全部遺產」自及於系爭三筆不動產以外之財產云云。然查「因繼承、強制執行
    、公用徵收或法院之判決，於登記前已取得不動產物權者，非經登記，不得處分
    其物權」，為民法第七百五十九條所明定，自難認游黃英於預立系爭遺囑時，已
    有處分其後始辦理繼承登記之三十一筆土地之意。
  (六)依系爭遺囑實際執筆之代筆人陳啟昌律師於原法院另案即八十七年度重訴字第一
    一號民事事件中所證述，其固證稱：「內容（即遺囑）是我寫的沒錯，遺囑第三
    項游黃英概括的意思是所有的財產給其兒子，再由兒子給每個女兒每人：：：」
    、「我有要求她（即游黃英）把所有財產列出來」等語，惟其亦證稱「當時沒有
    講其他財產。如果沒有列出來，我也不知道」等語（見原審卷(二)第二四頁反面證
    人之筆錄內容），益見游黃英書立系爭遺囑時之真意，僅遺贈系爭三筆不動產予
    乙○○、甲○○，尚不及於其他遺產，否則如附表一編號四至三六所示之土地價
    值，依國稅局核定價額亦高達三千五百九十二萬零七百六十九元，游黃英如有處
    分其餘遺產之意，要無不予詳列之理，則依證人陳啟昌所言，尚不足為丙○○○
    有利之認定。是游黃貴美主張被繼承人游黃英八十一年七月二十八日預立遺囑將
    全部財產遺贈給乙○○、甲○○委不足採。是游黃英以系爭遺囑對於乙○○、甲
    ○○無償給與系爭三筆不動產，應屬以特定財產為標的之遺贈。
  (七)游黃英之系爭遺囑既僅在於處分系爭三筆不動產，遺贈予乙○○、甲○○，已如
    前述，亦足認游黃英書立系爭遺囑第三條之意，核係囑由乙○○、甲○○籌措現
    金給付丙○○○及其餘二名女兒各得相當於五百萬元之遺贈，尚非以系爭遺囑定
    有遺產分割之方法。乙○○、甲○○所抗辯：伊等僅受有系爭三筆不動產之遺贈
    ，而丙○○○則受有五百萬元之遺贈等語，即足憑採。
七、士林區農會貸款二千七百萬元、台新銀行貸款五百萬元應否歸扣部分：
  (一)按繼承人之特留分，依民法第一千二百二十四條規定，應由應繼財產中除去債務
    額算定之，惟所謂應繼財產，應依同法第一千一百七十三條算定之。次按民法第
    一千一百七十三條第一項前半段，固規定繼承人中有在繼承開始前因結婚分居或
    營業已從被繼承人受有財產之贈與者，應將該贈與價額加入繼承開始時被繼承人
    所有之財產中，為應繼遺產，惟同條項後半段之但書，亦明定如被繼承人於贈與
    時有反對之意思表示者，不在此限。是參酌民法繼承編僅規定遺囑人以遺囑自由
    處分遺產時，應不違反特留分規定之範圍及被繼承人所為之遺贈，致應得特留分
    人應得之數不足者，得按其不足之數，由遺贈財產扣減（參見民法第一千一百八
    十七條、一千二百二十五條規下），足徵特留分之規定，僅係限制遺產人處分其
    死後之遺產，若當事人處分其生前之財產，自應尊重當事人本人之意思，是以於
    當事人生前贈與其繼承人之財產，其贈與原因若非一千一百七十三條所列舉者，
    固不得算入應繼遺產中，即其為一千一百七十三條列舉之原因，如贈與人明有不
    得算入應繼遺產之意思表示，自應適用第一千一百七十三條但書之規定，而不得
    於法定之外曲解特留分規定復加何項限制（司法院解釋院字第七四三號參照）。
  (二)本件游黃英以系爭三筆不動產向士林區農會貸款二千七百萬元、向台新銀行貸款
    五百萬元之事實，有系爭三筆不動產登記謄本、士林區農會放款交易明細查詢、
    台新銀行交易明細查詢（見原審卷(一)第一七五、一七六頁）在卷可憑。丙○○○
    固主張於辦理上開借款時，游黃英已年屆八旬，復未經營商業，要無使用鉅款之
    可能，顯見上開借款係乙○○、甲○○於繼承開始前因營業、分家或其等向游黃
    英告貸者，應依民法第一千一百七十三條規定予以歸扣云云，惟為乙○○、甲○
    ○所否認。經查：
    1.就士林區農會二千七百萬元貸款部分：
      查本件貸款乃以游黃英名義申貸，於八十三四月二十七日經該農會核撥轉入游
      黃英於士林區農會文林分會０五五二三八號帳戶內，嗣於同日以現金取出乙節
      ，有士林區農會八十八年七月二十六日士農文字第三三七號函及所附放款交易
      明細查詢、交易明細表附卷可參（見原審卷(二)第六至八頁）。游黃貴美主張係
      非以現鈔支應，並聲請調查當日支付情形，即無必要。且本件借款，果真係交
      予乙○○、甲○○所使用，且由其等清償，惟游黃貴美既未能舉證證明其交付
      確係游黃英基於贈與乙○○、甲○○營業、分家或係其二人向游黃英告貸者，
      此部分所為之主張自不足採。
    2.就台新銀行五百萬元貸款部分：
      (1)查游黃英係於八十四年一月六日分別向台新銀行貸款四百五十萬元及五十萬
        元，至八十五年一月六日止。嗣再於八十六年一月十六日向該銀行貸款系爭
        五百萬元，期限至八十七年一月十六日止，經國稅局通知，甲○○即以繼承
        人代表身分，表示撤銷請求該筆借款自遺產總額扣除，故國稅局核定證明書
        僅將士林區農會二千七百萬元貸款列入遺產債務等情，有國稅局遺產稅調查
        報告及甲○○以繼承人代表所出具之證明書乙份附卷外為憑（並參見本院卷
        第一０八至一０九頁），而上開五百萬元債務，於八十七年十二月十四日（
        即游黃英死亡之後）清償完畢，契據已還借款乙節，亦有台新銀行南京東路
        分行八十八年八月九日台新南東字第八八一三三號函附卷可佐（見原審卷(二)
        第十頁），復為乙○○、甲○○所不爭執。是丙○○○主張系爭五百萬元借
        款非游黃英贈與予乙○○、甲○○，而係乙○○、甲○○以游黃英名義借貸
        者，即非全不足採，否則要無自八十四年一月六日起即有合計五百萬元之借
        款，以一年為期，即予清償之理，甲○○亦殊無於經國稅局查詢後，即主動
        撤回之必要。是系爭台新銀行五百萬元貸款乃游黃英非基於營業、分家而贈
        與之事實，即應由乙○○、甲○○負舉證責任。
      (2)乙○○固辯稱甲○○申報游黃英向台新銀行借款五百萬元之債務，應自遺產
        總額中扣除乙節，係因甲○○為求儘速取得遺產稅免稅證明書，乃同意委託
        之代書代其向台北市國稅局表示同意撤回該應扣除債務之主張，惟並無承認
        該筆債務不存在之意云云。惟其未能舉證證明何以向國稅局解釋即無從儘速
        取得遺產稅免稅證明書或有何疑慮未能儘速取得，且自兩造均不爭執，本件
        全體繼承人於在未扣除系爭五百萬元債務之情形下，仍取得遺產稅免稅證明
        書乙節觀之，要難謂乙○○所辯：係為求儘速取得免稅證明書等語為可採。
        況依甲○○、乙○○當時均不反對將系爭台新銀行五百萬元借款不列入遺產
        債務，其等於本件訴訟再為係遺產債務之抗辯，自屬矛盾，其等復未能舉證
        證明系爭五百萬元貸款乃游黃英基於營業、分家而贈與，應認丙○○○主張
        系爭五百萬元債務非遺產債務等語為可取。
  (三)是本件應依民法第一千二百二十四條規定，自游黃英之應繼財產中除去士林區農
    會二千七百萬元之債務額以算定之。系爭台新銀行五百萬元債務，實際上既非游
    黃英之債務，自不得依上開規定自其應繼財產中除去。
八、丙○○○應得特留分有無不足部分：
  (一)按民法第一千一百二十四條規定：特留分依民法第一千一百七十三條算定之應繼
    財產中除去債務額算定之。查游黃英死亡時遺有如附表一所示積極財產，為兩造
    所不爭。又本件國稅局係依八十五年度之公告現值核定如附表一所示不動產之價
    值作為課徵遺產稅之標準。惟所謂公告現值，參照土地稅法第十二條及平均地權
    條例第四十六條規定，係指直轄市或縣（市）政府對於轄區內之土地，經調查其
    地價動態，繪製地價區段圖並估計區段地價後，提經地價評議委員會評定，所據
    以編製，並於每年七月一日公告之土地現值之謂，其目的係作為土地移轉及設定
    典權時，申報土地移轉現值之參考；並作為主管機關審核土地移轉現值及補償徵
    收土地地價之依據。是公告地價固可能與市價相當，然未必均相符，而本件計算
    丙○○○之特留分是否受侵害，既應以繼承時遺產之市價為準，本院自仍須就如
    附表一所示不動產之市價為具體審酌，要不受國稅局核定標準所拘束。
  (二)就系爭三筆不動產部分：
    1.查系爭三筆不動產於八十五年四月二十三日游黃英死亡，繼承開始時之價值，
      其中台北市○○區○○段三小段二二七地號為二億一千一百八十三萬三千八百
      八十八元、同區○○段○○段七號土地為六百零五萬零一百零六元，其上建物
      即門牌號碼台北市○○街○段二一五號（即系爭遺囑所示立農街四一三巷十一
      號）為三百九十二萬三千三百三十二元，此有中華補充鑑定報告書在卷可憑（
      見原審卷(二)第一八六頁）。又財團法人工業技術鑑測中心（下稱工業鑑測中心
      ）及中華企業技術鑑定會亦曾分別就系爭三筆不動產於八十八年七月間及八十
      七年十二月間之價格為鑑定，有工業鑑測中心鑑定報告附卷外及中華企業技術
      鑑定會不動產鑑定研究報告書（下稱中華第一次鑑定報告，見原審卷(一)第三三
      至一０七頁）可佐，雖不足為本件游黃英死亡時系爭三筆不動產價格之依據，
      惟參酌上開二報告就系爭三筆不動產之鑑定結果，其價格均較中華補充鑑定報
      告為高，而中華技術鑑定會係依國際估價原則為之，即市場法、成本法、收益
      法為鑑定之原則，並查訪系爭標的所在區域近半年之市場價格為鑑定，有上開
      中華第一次鑑定報告可參，及該會為第一次鑑定時距游黃英死亡時僅一年餘，
      堪認該會再就八十六年游黃英死亡時系爭三筆不動產價格所為之上開中華補充
      鑑定報告，應為可採。乙○○雖辯稱上開中華補充鑑定報告未具理由，不足採
      信云云，惟自該鑑定會所為第一次鑑定報告所載鑑定方式以觀，其補充鑑定報
      告雖未載明理由，然其鑑定方法應無不同，該補充鑑定報告自非不具理由，乙
      ○○此部分所辯，自難憑採。
    2.本院依乙○○、甲○○聲請，函請大華公司就如附表一所示財產於游黃英死亡
      時之價格為鑑定，其結果如附表一所示，有大華公司估價報告三份附卷外可佐
      。惟大華公司就系爭三筆不動產之鑑定方法，其中如附表一編號二、三不動產
      ，其作為比較標的之位置，一位於公館路、一位於東華街、一位於吉利街、一
      位為石牌路（見大華估價報告九二四八０─一Ａ第三十頁），核與中華第一次
      鑑定報告所據案例係坐落東華街、石牌路、裕民六街、石牌路（見原審卷(一)第
      七七頁）為少，地點亦較中華第一次鑑定報告案例之分佈不集中，且其就如附
      表一編號一所示不動產，係舉法院拍賣之比較標的三例，依法院第五次拍賣拍
      定價，而以每次拍賣減價百分之十回推其首拍（第一次拍賣）之價格以為基礎
      再為計算（見同上大華估價報告第三三頁），此與現行實務上，執行法院拍賣
      不動產，概均以減價百分之二十而為繼續拍賣之情形已有不符，鑑定證人鄧勝
      燦亦到庭證稱伊未按百分之二十為減價標準，係伊判斷五拍行情約市價之六至
      七成，比較標的物離系爭土地間有一段距離，伊未實際去量等語（見本院卷第
      二三三至二二四頁）。是大華公司鑑定所得結果，自不如中華補充鑑定報告為
      準確。本院爰認應以中華補充鑑定報告所載之價格作為系爭三筆不動產於繼承
      發生時之市價。
  (三)系爭三筆不動產以外之遺產部分：
    丙○○○對於系爭三筆不動產以外之遺產以國稅局核定價格為計算標準並無意見
    。乙○○、甲○○於原審時就此以國稅局核定價額為計算標準亦無意見，惟於本
    院審理時，則聲請就如附表一所示編號四至三六之不動產為鑑定。經查大華公司
    就系爭三筆不動產以外之遺產所為如附表一所示之鑑定價格，或高於國稅局核定
    價額，或與國稅局核定價額相當或略低。惟參酌其推估價額時，均因為本件鑑定
    時已距游黃英死亡時，相隔六年之久，當時市場成交實例均無從肯定或無法收集
    ，僅能自相關資料或人士約略論述或調查所得之類似土地成交行情予以推估（見
    卷外所附大華公司估價報告九二四八０─二Ａ第三十頁及三Ａ第十五頁），並審
    酌如附表一所示編號四至三六號土地，其土地使用分區於八十六年間與本件大華
    公司為鑑定時之九十二年間，已有不同，此觀上開國稅局遺產稅調查報告書所附
    土地使用分區證明書及大華估價報告所附土地使用分區證明書即可知，堪信大華
    公司就此部分鑑定所得結果，自不如國稅局於游黃英死亡時，依平均地權條例第
    四十六條調查所得之公告現值為準確。又如附表一所示編號四至三六之土地使用
    ，多為公共設施、農業用地、道路用地，利用上有一定困難，應認上開土地公告
    現值與市價應屬相符，縱有市價高於公告現值者，游黃貴美既表示願從低採公告
    現值，如附表一編號四至五十二所示國稅局核定價額，自堪採為計算標準，且計
    算遺產價額之計算均以市價為標準，要無乙○○、甲○○所指計算標準不一致之
    情形。
  (四)按民法第一千二百二十五條規定應得特留分之人，如因被繼承人所為之遺贈，致
    其應得之數不足者，得按其不足之數由遺贈財產扣減之。查游黃英之應繼財產為
    二億三千零七十二萬八千零九十五元，其計算式如附表二註一所示。而依民法第
    一千二百二十三條規定，丙○○○之特留分為其應繼分二分之一，依此計算其特
    留分為二千三百零七萬二千八百十一元，其計算式如附表二註二所示。又丙○○
    ○已取得之遺產價額，即為如附表一所示編號四至五二之遺產價值之五分之一即
    七百一十八萬四千一百五十四元，是其遭侵害之特留分核為一千零八十八萬八千
    六百五十六元（計算式如附表二註三所示），則丙○○○主張依民法第一千二百
    二十五條規定，請求乙○○、甲○○應給付伊所受侵害之特留分各五百四十四萬
    四千三百二十八元（00000000/2=0000000），為有理由。又依系爭遺囑第三條規
    定，乙○○、甲○○雖獲系爭三筆不動產之遺贈，惟負以現金給付予丙○○○及
    游惠美、游淑美各五百萬元遺贈之義務，從而丙○○○主張乙○○、甲○○應依
    系）爭遺囑第三條及民法第一千二百零五條規定各給付伊二百五十萬元之遺贈，
    即屬有據。是計丙○○○所共得請求給付數額為一千五百八十八萬八千六百五十
    六元，乙○○及甲○○即各應給付丙○○○七百九十四萬四千三百二十八元（計
    算式詳如附表二註三所示）。
  (五)丙○○○雖主張如附表一編號四至三五所示不動產之公同共有繼承登記（見原審
    卷(一)第一三七至一七四頁所附土地登記簿謄本），係兩造胞姊游惠美為全體繼承
    人依土地登記規則第三十一條所單獨辦理。然查上開登記既不違反游黃英本意，
    且非屬遺贈予乙○○、甲○○之範圍，已如前述，自應認游黃貴美已取得此部分
    遺產，要不論丙○○○是否事先知情。是丙○○○主張乙○○、甲○○二人本應
    協同辦理回復予其二人，並謂不得列入伊取得之遺產內云云，殊不足取。另就附
    表一編號三七至五二編號所示投資及存款，既屬游黃英遺產一部而由為全體繼承
    人公同共有，其如欲請求分割，核屬必要共同訴訟，自應以全體繼承人為被告，
    尚不得於本件訴訟中逕向乙○○、甲○○，主張侵害其特留分而請求返還之，其
    此部分之主張亦不足採。
  (六)至於甲○○抗辯稱：喪葬費用由伊及乙○○支出二百萬餘元，及游黃英均由伊等
    扶養，應得抵銷云云。惟依上開遺產稅調查報告書所示，甲○○等人所申報之喪
    葬費為一百萬元，已與其所言不符外，再依系爭遺囑第四點所示「喪葬費、遺產
    稅等應支付款項均由材寶、子龍共同負擔」等語觀之，顯見有關喪葬費部分，亦
    屬乙○○、甲○○二人受遺贈所應負之義務，其復未能舉證證明丙○○○有何未
    扶養游黃英或其得據以向丙○○○請求之依據，所辯顯不可取。
九、綜上所述，丙○○○主張伊之特留分因游黃英所為之遺贈致不足乙節，於一千零
    八十八萬八千六百五十六元範圍內，應為可取，其請求乙○○、甲○○自其等所
    得遺贈平均扣減上開不足之特留分數額，並追加請求其等應給付之遺贈五百萬元
    ，共計一千五百八十八萬八千六百五十六元，即屬有據。從而，丙○○○請求乙
    ○○、甲○○應各給付七百九十四萬四千三百二十八元及自起訴繕本送達翌日（
    即八十八年四月二十七日）起至清償日止，按年息百分之五計算之利息，為有理
    由，逾此範圍之請求則無理由，應予駁回。原審判令乙○○、甲○○應各給付丙
    ○○○五百十九萬四千三百二十八元及法定遲延利息，而駁回被上訴人其餘之訴
    ，則就於原審判命乙○○、甲○○給付部分，於法核無不合，乙○○、甲○○上
    訴意旨指摘原判決此部分不當，求予廢棄改判，為無理由，應駁回其等上訴。另
    就上開丙○○○請求亦應予准許之五百五十萬元部分，原審為丙○○○敗訴之判
    決，自有未洽。丙○○○就此指摘原判決不當，求予廢棄改判，為有理由，爰由
    本院將原判決此部分予以廢棄改判如主文第三項所示，並依兩造聲請，分別酌定
    相當金額為准、免假執行之宣告。至於丙○○○逾此所為之請求，為無理由，原
    審為其敗訴之判決，並無違誤，丙○○○就此部分所為之附帶上訴，洵屬無據，
    應予駁回其附帶上訴，其假執行之聲請亦失所附麗，應併予駁回。
十、本件事證已臻明確，兩造其餘主張及攻擊防禦方法，經核對本件判決結果無影響
    ，爰不逐一論述，附此敘明。
據上論結，本件乙○○、甲○○上訴為無理由，丙○○○附帶上訴為一部有理由，一
部無理由，追加之訴為有理由，依民事訴訟法第四百四十九條第一項、第四百五十條
、第七十八條、第七十九條但書，四百六十三條、第三百九十條第二項、第三百九十
二條，判決如主文。
中　　　華　　　民　　　國　　九十三　　年　　　一　　　月　　二十  　　日
                                民事第十七庭
                                    審判長法  官  黃  騰  耀
                                          法  官  許  文  章
                                          法  官  黃  莉  雲
正本係照原本作成。
如不服本判決，應於收受送達後二十日內向本院提出上訴書狀，其未表明上訴理由者
，應於提出上訴後二十日內向本院補提理由書狀（均須按他造當事人之人數附繕本）
上訴時應提出委任律師或具有律師資格之人之委任狀；委任有律師資格者，另應附具
律師資格證書及釋明委任人與受任人有民事訴訟法第四百六十六條之一第一項但書或
第二項（詳附註）所定關係之釋明文書影本。
中　　　華　　　民　　　國　　九十三　　年　　　一　　　月　　二十七　　日
　　　　　　　　　　　　　　　　　　　　　書記官  秦  仲  芳
附註：
民事訴訟法第四百六十六條之一（第一項、第二項）：
對於第二審判決上訴，上訴人應委任律師為訴訟代理人。但上訴人或其他法定代理人
具有律師資格者，不在此限。
上訴人之配偶、三親等內之血親、二親等內之姻親，或上訴人為法人、中央或地方機
關時，其所屬專任人員具有律師資格並經法院認為適當者，亦得為第三審訴訟代理人
。
